【裁判字號】    95,訴,856
【裁判日期】    950721
【裁判案由】    損害賠償
【裁判全文】
臺灣高雄地方法院民事判決               95年度訴字第856號
原      告  乙○○
被      告  丙○○
訴訟代理人  丁○○
當事人間刑事附帶民事訴訟請求損害賠償事件，經本院刑事庭裁
定移送民事庭審理（94年度交簡附民字第132 號），本院於民國
95年7月7日言詞辯論終結，判決如下：
  主  文
被告應給付原告新台幣陸拾肆萬柒仟玖佰參拾捌元，及自民國九
十四年十一月二日起至清償日止，按年息百分之五計算之利息。
原告其餘之訴駁回。
訴訟費用由被告負擔五分之二，餘由原告負擔。
  事實及理由
一、原告主張：被告於民國93年9 月10日上午10時20分許，駕駛
    車牌號碼C6-0931 號自用小客車，沿高雄縣茄萣鄉○○路○
    段由南往北方向行駛，行經該路129 號前時，疏未注意來往
    車輛，即貿然迴轉至對向車道，適伊騎乘車牌號碼 YMK-877
    號重型機車，亦疏未注意機車在已劃分快慢車道之道路，應
    靠右行駛於慢車道，及該道路之速限為70公里，即以時速80
    、90公里之高速沿該路快車道同向駛來，致被告所駕駛之上
    開自用小客車之左前車輪與伊之機車前車頭發生擦撞，致伊
    受有頭部外傷、顱內硬腦膜外出血等傷害。被告前開過失傷
    害之侵權行為，致伊支出醫療費新台幣（下同）40,000元、
    看護費30,000元、交通費20,000元，及受有工作收入減少之
    損失900,000 元，且受有精神上痛苦，爰依侵權行為之法律
    關係，請求被告賠償上開損害及精神慰撫金607,600 元等語
    。並聲明求為判決：被告應給付原告1,597,600 元，及自附
    帶民事訴訟起訴狀繕本送達翌日起至清償日止，按年息5%計
    算之利息。
二、被告則以：伊不否認上開駕車過失撞傷原告之事實，然當時
    原告騎乘機車超速，且未注意靠右行駛，就本件車禍之發生
    亦與有過失；又原告實際支出之醫藥費僅33,625元，並非40
    ,000 元 ，且原告請求之看護費、交通費與本件事故無因果
    關係，伊無庸支付，另工作損失及精神慰撫金之請求數額亦
    屬過高等語，資為抗辯。並聲明：駁回原告之訴。
三、原告主張被告有前開過失傷害之侵權行為，已據援引本院94
    年度交簡字第2642號刑事判決為證；而被告本件駕車過失傷
    害之犯罪行為，亦經前開刑事判決判處有期徒刑4月確定，
    業經本院依職權調閱該刑事案卷全卷查核屬實，且為被告所
    不爭執，自堪信為真實。
四、按因故意或過失，不法侵害他人之權利者，負損害賠償責任
    。汽車、機車或其他非依軌道行駛之動力車輛，在使用中加
    損害於他人者，駕駛人應賠償因此所生之損害。不法侵害他
    人之身體或健康者，對於被害人因此喪失或減少勞動能力或
    增加生活上之需要時，應負損害賠償責任。不法侵害他人之
    身體、健康、名譽、自由、信用、隱私、貞操，或不法侵害
    其他人格法益而情節重大者，被害人雖非財產上之損害，亦
    得請求賠償相當之金額。民法第184條第1項前段、第191條
    之2、第193條第1項、第195條第1項前段分別定有明文。查
    被告因過失不法侵害原告，既如前述，依法自應負賠償責任
    。茲就被告請求賠償之各項金額是否准許，分述如後：
  (一)醫藥費部分：
    原告於車禍受傷後，先至台南市立醫院（下稱台南醫院）住
    院，再於93年9月13日轉至國立成功大學醫學院附設醫院（
    下稱成大醫院）接受開顱手術，自93年9月24日出院起迄95
    年3月9日止，仍陸續返回成大醫院接受門診治療，總計在台
    南醫院、成大醫院支出之醫藥費各為5,308元、28,317元之
    事實，業據提出診斷證明書3 份為證（刑案警卷第14至16頁
    ），並據本院依職權向上開醫院函詢無誤，有台南醫院95年
    4 月3 日南市醫字第0950000191號、成大醫院95年3 月31日
    成附醫醫事字第0950003524號函存卷可考（本院卷第56、24
    頁），本院斟酌原告至台南醫院就診之科別為神經外科，而
    至成大醫院就診之科別為外科、骨科、精神科與神經科，有
    上開診斷證明書及成大醫院95年7 月3 日成附醫醫事字第09
    50007491號函附卷可憑（本院卷第96頁），堪認上開醫療費
    用之支出與本件車禍發生有因果關係，且均屬必要，又被告
    對此亦不爭執（本院卷第62頁），是原告得請求被告給付醫
    藥費為33,625元（5,308 ＋28,317＝33,625），至逾此範圍
    之請求尚屬無據。
  (二)看護費部分：
    本件原告因車禍事故，受有頭部外傷、顱內硬腦膜外出血之
    傷害，於93年9月10日入住台南醫院加護病房接受治療，於
    同年月13日轉院至成大醫院，並進入加護病房內接受開顱手
    術，於同年月14日轉入普通病房，於同年月24日出院乙情，
    有上開診斷證明書存卷足稽，可見原告於事發後至93年9月
    13日止，均在加護病房內接受手術治療，衡諸加護病房係由
    護士24小時照料病患，一般人無法任意出入，是此期間尚無
    受人看護之必要；至原告於接受手術後之93年 9月14日起至
    同年月24日止係住在普通病房，此時原告因剛接受開顱手術
    ，身體虛弱，顯需他人協助照顧，又原告於住院期間係由其
    妻看護照料，業據其陳明在卷（本院卷第55頁），以原告接
    受手術治療後，當無自理生活及為術後自我照護之能力，衡
    情當有受人看護之必要，而此項由親屬代為照顧被害人起居
    所付出之勞力，非不能評價為金錢之請求，且此種親屬間基
    於親誼恩惠所付出之勞力，不能加惠於加害人，自得認被害
    人有相當親屬看護費之損害，得向加害人請求賠償，則原告
    請求此期間之看護費，即屬有據。本院斟酌原告受傷情狀、
    看護需求及看護者為其妻之身分關係等情，認此期間之看護
    費，以比照現今週知之全日看護行情每日2,000元為適當，
    是原告在普通病房住院11日，合計得請求看護費22,000元（
    2,000×11=22,000） ，逾此部分之請求不應准許。
  (三)交通費部分：
    原告主張其於93年9 月24日自成大醫院出院時，係搭乘計程
    車返家，嗣於同年月29日起至95年3 月9 日止，陸續搭乘計
    程車往返成大醫院就診，共需支出交通費20,000元等語，惟
    為被告所否認。經查原告自93年9 月24日起至95年3 月9 日
    止，在成大醫院接受門診治療共38次，然其中93年9 月24日
    因與出院時間同一日，故當天應只有支出單程之計程車費用
    ，又其中93年11月30日、93年12月27日、94年3 月7 日、94
    年10月26日均為1 天掛2 次門診，另93年12月23日、94年4
    月18日則係1 天掛3 次門診，故上開期日之門診應僅各支出
    往返之計程車費用1 次，扣除上開門診重複之部分後，原告
    自出院後到95年3 月9 日止，至成大醫院回診之日數有29日
    （38-9＝29），而自原告住處搭乘計程車至成大醫院之單程
    車資為250 元，有台南市計程車駕駛業職業公會95年5 月9
    日南市計工第1306號函存卷足參（本院卷第76頁），總計原
    告於上開期間共支出車資14,750元【250 （93年9 月24日單
    程車資）＋[29 （往返成大醫院回診日數）×2 （來回車程
    ）×250 （單程車資）] =14,750 】，又原告因本件事故導
    致頭部外傷及顱內硬腦膜外出血，現仍遺有頭暈之後遺症，
    有上開成大醫院函附之病患診療摘錄表存卷可憑（本院卷第
    97頁），理應無法自行駕駛交通工具就醫，是其搭乘計程車
    前往成大醫院，對其而言核屬必要，是原告請求交通費於14
    ,750 元之範圍內為有理由，逾此範圍難認係正當。
  (四)工作收入減少部分：
  1.原告主張其於事發前擔任焊接鐵皮屋之工作，每月收入50,
    000 元，其因本件車禍導致1 年6 個月無法工作，受有薪水
    減少之損失，又伊現雖已恢復工作，但遺有頭暈之後遺症，
    工作能力因此受影響等語，惟為被告所否認。查原告稱其月
    薪50,000元乙情，固舉證人即合財鐵工廠負責人甲○○之證
    詞及其所出具之薪資證明單為證，惟證人甲○○到庭證述：
    原告在鐵工廠的工作內容為搭蓋鐵皮屋，鐵工廠之客源不固
    定，大多是經由認識的介紹，我沒有辦法提出原告上工情況
    及核發薪資之相關資料等語（本院卷第72頁），可見原告在
    鐵工廠之工作項目係為客戶進行鐵皮屋之焊接工作，但鐵工
    廠之客源不固定，苟無客戶訂作鐵皮屋，則原告理應無工可
    做，是以原告是否每月固定收入50,000元，即有疑問，而甲
    ○○復無法提供相關之薪資發放資料以資證明，且經本院依
    職權調閱原告之勞保資料，發現原告之投保單位為高雄縣鐵
    工業職業工會，最近一次投保薪資之變動係於85年7 月1 日
    ，金額為18,300元，有勞工保險局書函存卷足稽（本院卷第
    93頁），又投保薪資18,300元，其月薪資總額為17,401元至
    18,300元（詳卷附勞工保險投保薪資分級表），此與證人甲
    ○○所述原告月領50,000元亦出入甚大，益徵甲○○前揭關
    於月薪50,000元部分之證述不可信。本院斟酌原告於85年間
    投保薪資為18,300元，衡情工作薪資當隨年資及物價指數逐
    年調整，及我國建築業之焊接工人，平均每人每月經常性薪
    資約為32,599元，此有中華民國台灣地區職類別薪資調查報
    告在卷可參（本院卷第99頁）等情，認原告前揭薪資50,000
    元之主張尚屬過高，應以32,599元為合理；又原告所受傷勢
    約3 至6 個月即可恢復工作，有成大醫院病患診療摘錄表存
    卷可考（本院卷第98頁），以原告自成大醫院出院後仍陸續
    回院門診乙情觀之，堪認原告所需恢復期較長，應需6 個月
    始可恢復工作，則原告不能工作而受有薪資損失之期間，應
    自93年9 月10日起至94年3 月10日止，以每月薪資32,599元
    計，其受有之薪資損失為195,594 元（32,599×6=195,594
    ）。
  2.次以，原告經手術及多次門診治療後，仍有頭暈之症狀，工
    作能力因此影響10% 至20% 乙情，有上開病患診療摘錄表可
    參，而原告從事之鐵皮屋組裝焊接工作，乃須登高、背重之
    高度勞力消耗產業，如頭部有暈昡現象，確實會減損工作能
    力，且證人甲○○亦證述：原告自車禍發生後復工，即有時
    做時歇的情形等語在卷（本院卷第72頁），可見原告之傷勢
    尚未完全復原，無法如事故發生前般勝任焊接工作，本院斟
    酌上情，認原告減少之勞動能力比例以12% 為適當，依原告
    之工資為每月32,599元計算，其減少勞動能力之損失約為每
    月3,912 元（32,599×12%=3,912 ，元以下4 捨5 入）；另
    原告係50年9 月18日生，於94年3 月10日時年近43歲又6 個
    月，參照勞動基準法第54條第1 項第1 款強制退休年齡規定
    及社會常情，在無特別情況下，一般人得持續工作至60歲，
    則原告尚得工作16年又6 個月（60年－43年又6 月=16 年又
    6 月），而原告每月減少勞動能力損失約為3,912 元，依月
    別單利5/12 %複式霍夫曼計算法扣除中間利息，原告可一次
    請求被告給付之減少勞動能力損失即為563,928 元【3,91 2
    ×144.00000000（此為16年又6 月之霍夫曼係數）=563,928
    （元以下4 捨5 入）】。
  3.據上，原告因此事故得請求被告賠償之工作收入損失為759,
    522 元（195,594 ＋563,928 ＝759,522） ，逾此部分之請
    求，非屬正當。
  (五)精神慰撫金部分：
    按精神慰撫金之酌定，除原告所受之傷害程度外，尚應審酌
    兩造之身份地位、學識經歷、財產狀況、痛苦程度等節以定
    之。查原告為國中畢業，現在鐵工廠從事焊接工作，每日收
    入約2,000 元，名下有土地1 筆、房屋1 棟；被告為國中肄
    業，目前擔任自耕農，名下有農地3 筆，91、92、93年度綜
    合所得均為0 元等情，業據兩造分別陳明在卷（本院卷第55
    、82頁），並有稅務電子閘門財產所得調件明細表附卷可稽
    （本院卷第8 至19頁），本院復斟酌原告因此事故受有頭部
    外傷、顱內硬腦膜外出血之傷害，住院15日並接受開顱手術
    治療，自93年9 月24日出院迄95年3 月9 日止，期間仍持續
    回院接受門診治療38次，可見傷勢嚴重，又其於車禍發生時
    正值壯年，因此事故遺有頭暈之後遺症，工作能力因此受損
    ，精神上所受痛苦非淺，另被告迄未賠償原告分文等具體情
    狀，認原告主張之精神慰撫金應以250,000 元為適當，餘此
    範圍之請求尚屬無據。
  (六)據上，原告得請求被告賠償之數額為1,079,897 元（33,625
    ＋22,000＋14,750＋759,522 ＋250,000 ＝1,079,897） 。
五、按損害之發生或擴大，被害人與有過失者，法院得減輕賠償
    金額，或免除之。重大之損害原因，為債務人所不及知，而
    被害人不預促其注意或怠於避免或減少損害者，為與有過失
    ；前2項之規定，於被害人之代理人或使用人與有過失者，
    準用之，民法第217 條第1 項、第2 項定有明文。查原告於
    事發時騎乘機車疏未注意在已劃分快慢車道之道路，應靠右
    行駛於慢車道，及該道路之速限為70公里，即貿然以時速80
    、90公里之高速行駛於快車道，違反道路交通安全規則第93
    條第1 項、第99條第1 項第2 款之規定，就本件車禍發生亦
    為肇事次因乙情，有台灣省高屏澎車輛行車事故鑑定委員會
    鑑定書、台灣省車輛行車事故覆議鑑定委員會函附於前開刑
    事卷宗內足稽（刑案偵查卷第9 、10、16頁），兩造對此亦
    不爭執（本院卷第82頁），可見原告就本件車禍發生與有過
    失。本院依兩方行進方向、路權及過失程度審酌結果，認為
    原告就本件車禍之發生應負40% 之過失比例，被告則應負60
    % 之過失比例，爰依前開規定，減輕被告應賠償金額，即賠
    償原告之金額為647,938 元（1,079,897 ×60%=647,938 ，
    元以下4 捨5 入）。
六、綜上所述，原告因被告駕車過失傷害之不法侵權行為，受有
    支出醫藥費、看護費、交通費、工作損失及精神上痛苦等損
    害，從而，原告依侵權行為之法律關係，請求被告給付647,
    938 元，及自附帶民事訴訟起訴狀繕本送達翌日即94年11月
    2 日起至清償日止，按年息5%計算之利息，洵屬正當，應予
    准許；至其逾此範圍之請求，即非有據，應予駁回。
七、據上論結，原告之訴為一部有理由，一部無理由，依民事訴
    訟法第79條，判決如主文。
中    華    民    國    95    年    7     月    21    日
                  民事第一庭  審判長法  官  甯馨
                                    法  官  曾鴻文
                                    法  官  莊珮君
正本係照原本作成。
如不服本判決，應於送達後20日內，向本院提出上訴狀並表明上
訴理由，如於本判決送達前提起上訴者，應於判決送達後10日內
補提上訴理由書（須附繕本）。
中    華    民    國    95    年    7     月    21    日
                                    書記官  何明昌


司法院資訊處製作；財團法人民間司法改革基金會備份。
